【裁判字號】    99,交聲,326
【裁判日期】    990129
【裁判案由】    聲明異議
【裁判全文】
臺灣臺中地方法院交通事件裁定         99年度交聲字第326號
原處分機關  交通部公路總局臺中區監理所豐原監理站
異  議  人  甲○○
即受處分人
上列異議人即受處分人因違反道路交通管理處罰條例案件，對於
交通部公路總局臺中區監理所中華民國98年12月17日所為之處分
（豐監稽違字第裁63-HD0000000號裁決書）聲明異議，本院裁定
如下：
    主  文
原處分關於罰鍰肆萬伍仟元部份，及吊扣汽車駕駛執照拾貳個月
部分均撤銷。
前項罰鍰撤銷部分，不罰。
甲○○輕型機器腳踏車駕駛人駕駛輕型機器腳踏車，經測定酒精
濃度超過規定標準，壹年內禁止考領輕型機器腳踏車駕駛執照。
    理  由
一、原處分機關略以：異議人即受處分人（下稱受處分人）甲○
    ○於民國97年6月15日2時2分許，駕駛車號VB6-616號輕機車
    ，行經臺中縣豐原市○○路569 號，因「酒精濃度超過規定
    標準（酒測值為每公升0．61 毫克）」違規，為臺中縣警察
    局保安隊以中縣警交字第HD0000000 號舉發違反道路交通管
    理事件通知單舉發。嗣經原處分機關於98年12月17日以豐監
    稽違字第裁63-HD0000000號裁決書，裁處罰鍰新臺幣（下同
    ）4萬5千元，吊扣汽車駕駛執照12個月並施以道安講習，應
    無不合等語。
二、聲明異議意旨則以：本件酒駕違規案，受處分人經法院判處
    罰金6 萬元，並已繳納該罰金，監理單位復裁處4萬5千元之
    罰緩，業已違反行政罰法第26條一事不二罰之規定，為此聲
    明異議，請求撤銷原處分關於罰鍰部分；另受處分人因駕駛
    輕型機車違規被汽車駕駛執照為裁罰不當，且有違行政程序
    法第7條，請求撤銷原處分關於吊扣汽車駕照1年部分等語。
三、受處分人以一事不二罰為由，請求撤銷原處分關於罰鍰部分
    。經查：
(一)按汽車駕駛人，駕駛汽車經測試檢定有酒精濃度超過規定標
    準者，處1 萬5 千元以上6 萬元以下罰鍰，並當場移置保管
    該汽車及吊扣其駕駛執照1 年。汽車駕駛人有飲用酒類或其
    他類似物後其吐氣所含酒精濃度超過每公升0.25毫克或血液
    中酒精濃度超過百分之0.05以上者，不得駕車。道路交通管
    理處罰條例第35條第1 項第1 款、道路交通安全規則第114
    條第2 款分別定有明文。惟依95年2 月5 日正式施行之行政
    罰法第26條第1 項規定：「一行為同時觸犯刑事法律及違反
    行政法上義務規定者，依刑事法律處罰之。但其行為應處以
    其他種類行政罰或得沒入之物而未經法院宣告沒收者，亦得
    裁處之。」，此乃一行為同時造成刑罰法律與行政秩序罰規
    定發生競合適用之關係時，基於「一事不二罰」之法理，經
    由立法程序確立應以刑罰優先為原則，避免行為人承受過度
    且重複之處罰。此觀該條立法理由明確揭示：「一行為同時
    觸犯刑事法律及違反行政法上義務規定時，由於刑罰與行政
    罰同屬對不法行為之制裁，而刑罰之懲罰作用較強，故依刑
    事法律處罰，即足資警惕時，實無一事二罰再處行政罰之必
    要。且刑事法律處罰，由法院依法定程序為之，較符合正當
    法律程序，應予優先適用。但罰鍰以外之沒入或其他種類行
    政罰，因兼具維護公共秩序之作用，為達行政目的，行政機
    關仍得併予裁處，故為第一項但書規定。」其理益明。
(二)查，本件受處分人上開酒後駕車除構成道路交通管理處罰條
    例第35條第1項第1款之交通違規事由外，亦已合於刑法第18
    5條之3服用酒類不能安全駕駛動力交通工具而駕駛罪之構成
    要件，經臺灣臺中地方法院檢察署檢察官於斟酌受處分人之
    犯後態度及公共利益之維護，認以緩起訴處分為適當，乃以
    97年度速偵字第2768號為緩起訴，並於處分書中載明「被告
    緩起訴期間為1 年。並應於收受本署檢察官執行緩起訴處分
    命令通知書後3個月內，向國庫支付5萬元」等語，嗣因受處
    分人有未向國庫支付5萬元之事實，違背刑事訴訟法第253條
    之2第1項第4款之規定，經檢察官以98年度撤緩字第143號撤
    銷緩起訴處分後，以98年度撤緩偵字第152 號向本院聲請簡
    易判決處刑，經本院以98年度豐交簡字第337 號簡易判決判
    處罰金6 萬元，如易服勞役以新臺幣1千元折算1日，並於98
    年6 月15日確定，有本院98年度豐交簡字第337 號簡易判決
    書、臺灣高等法院被告前案紀錄表各1 份在卷可稽。是受處
    分人既業經刑事追訴、處罰，依行政罰法第26條第1 項之規
    定，自不得再處以行政罰鍰。
四、受處分人酒後駕駛輕機車違規，原處分機關卻吊扣其汽車駕
    駛執照，請求撤銷原處分關於吊扣汽車駕駛執照部分。經查
    ：
(一)按道路交通管理處罰條例第68條業於94年12月14日日修正，
    並自95年3月1日施行，修正前之道路交通管理處罰條例第68
    條規定：「汽車駕駛人，因違反本條例及道路交通安全規則
    之規定，受【吊扣或】吊銷駕駛執照處分時，【吊扣或】吊
    銷其持有各級車類之駕駛執照。」而修正後之道路交通管理
    處罰條例第68條規定：「汽車駕駛人，因違反本條例及道路
    交通安全規則之規定，受吊銷駕駛執照處分時，吊銷其持有
    各級車類之駕駛執照。」查，該條文修正前，其原提案修正
    條文為：「汽、機車駕駛人，因違反本條例及道路交通安全
    規則之規定，受【吊扣或吊銷】駕駛執照處分時，【吊扣或
    吊銷】其違法或違規當時所駕駛車輛之駕駛執照。」立法理
    由略以：「原條文將違法或違規駕駛人所持有各級車類之駕
    駛執照一併吊扣或吊銷，失之過酷，影響人民工作及生活甚
    鉅，爰修正之」等語，是以其立法意旨在於違規行為對道路
    交通秩序之維持及道路交通安全已生較大之影響，故規定吊
    扣或吊銷其持有各級車類之駕駛執照，以限制其繼續駕車行
    駛道路之權利，其係屬駕駛行為之限制，並不因所持駕駛執
    照種類不同而有所差異。而最後通過之修正條文，係將道路
    交通管理處罰條例第68條原有條文中之【吊扣或】3 字刪除
    各情，有立法院交通委員會94年10月5日台立交字第0942400
    153 號函附道路交通管理處罰條例第68條審查報告可參（參
    立法院公報第94卷第70期第135至138頁）。則參照上開立法
    理由及立法經過，依修正後之條文，按上開規定受【吊銷駕
    照】處分者，仍維持吊銷其持有各級車類之駕駛執照，至於
    ，受【吊扣駕照】處分者，則僅【吊扣】其違法或違規當時
    所駕駛車輛之駕駛執照，不再吊扣其持有各級車類之駕駛執
    照，此觀之立法理由及立法經過至明（臺灣高等法院臺中分
    院97年度交抗字第329號、98年度交抗字第325號裁定意旨參
    照）。
(二)查，受處分人之前揭違規行為係發生於97年6 月15日，自應
    依修正後之道路交通管理處罰條例第68條裁處。且修正後道
    路交通管理處罰條例第68條之規定，既將「吊扣」等字刪除
    ，是依前開說明，駕駛人受吊扣駕駛執照處分時，不再吊扣
    其持有各級車類之駕駛執照，故原處分機關於作成吊扣駕駛
    執照處分時，應就行為人所應吊扣之駕駛執照種類予以限定
    ，始符合依法行政原則。又受處分人為本件違規時係駕駛輕
    型機車，此有中縣警交字第HD0000000 號舉發通知單附卷可
    憑，揆諸前開說明，其依法所受之處分應為限制其駕駛輕型
    機車之權利，即吊扣其輕型機車駕駛執照，且就無駕駛執照
    者應受吊扣駕駛執照處分之情形，道路交通管理處罰條例第
    67條第6 項已規定：「在所規定最長吊扣期間內，不得考領
    駕駛執照」之處理方式，故不得因違規人並無輕型機車駕駛
    執照，即任意吊扣其他種類車輛之駕照，而應依法禁止其在
    此期間內（一年內）考領輕型機車駕照，即可達成原本預定
    之法律效果。是原處分機關竟裁處吊扣汽車駕駛執照12個月
    ，顯已逾越修正後道路交通管理處罰條例第68條之規範意涵
    及範圍。原處分機關未審酌及此，逕為裁罰，即難認為允當
    。
五、綜上所述，原處分機關上開裁處「罰鍰4萬5千元部份」及「
    吊扣汽車駕駛執照」之行政裁罰，均有未洽，受處分人該部
    分之聲明異議，非無理由，自應由本院將原處分該部分撤銷
    ，並分別為不罰及另為適當處罰之諭知，以資適法。
六、據上論斷，應依道路交通管理處罰條例第87條第2 項，道路
    交通案件處理辦法第20條，裁定如主文。
中    華    民    國    99    年    1     月    29    日
                  交通法庭      法  官  楊萬益
上正本證明與原本無異。
如不服本裁定，應於送達後五日內，向本院提出抗告狀。
                                書記官  譚系媛
中    華    民    國    99    年    1     月    29    日

司法院資訊處製作；財團法人民間司法改革基金會備份。
